ACORDAO-COMPLETO-2418841

ACÓRDÃO 8059/2020 ATA 25/2020 - SEGUNDA CÂMARA

VISTA, relatada e discutida esta tomada de contas especial, instaurada pela Fundação Nacional de Saúde em desfavor de Mário Jorge Silva Carneiro, ex-prefeito do Município de Esperantinópolis/MA (gestão 2009-2012) , em razão da omissão no dever de prestar contas dos recursos federais repassados por meio do Convênio EP 396/2008 (Siafi 651260) , tendo por objeto a "Execução de Sistema de Abastecimento de Água".
ACORDAM os ministros do Tribunal de Contas da União, reunidos em sessão da 2ª Câmara, ante as razões expostas pela relatora, e com fundamento nos arts. 1º, inciso I, 12, § 3º, 16, inciso III, alínea "c" e § 3º, 19, 23, inciso III, 26, 28, inciso II, 57 e 58, inciso II, da Lei 8.443/1992 c/c os arts. 209, inciso III, 210, 214, inciso III, alínea "a", 215 a 217, 267 e 268, inciso II, do Regimento Interno, em: 
9.1. declarar revéis Mário Jorge Silva Carneiro e a empresa Batalha Construções Ltda.;
9.2. julgar irregulares as contas de Mário Jorge Silva Carneiro e da empresa Batalha Construções Ltda.;
9.3. condená-los, solidariamente, ao recolhimento aos cofres da Fundação Nacional de Saúde da quantia a seguir especificada, atualizada monetariamente e acrescida de juros de mora a partir da data discriminada até a data do pagamento:
	Data de ocorrência
	Valor histórico (R$) 

	4/10/2012
	61.718,93

9.4. aplicar a Mário Jorge Silva Carneiro multa de R$ 15.000,00 (quinze mil reais) , a ser recolhida aos cofres do Tesouro Nacional, com atualização monetária calculada da data deste acórdão até a data do pagamento, se este for efetuado após o vencimento do prazo abaixo estipulado;
9.5. aplicar à empresa Batalha Construções Ltda. multa de R$ 10.000,00 (dez mil reais) , a ser recolhida aos cofres do Tesouro Nacional, com atualização monetária calculada da data deste acórdão até a data do pagamento, se este for efetuado após o vencimento do prazo abaixo estipulado;
9.6. fixar prazo de 15 (quinze) dias, a contar das notificações, para comprovação, perante o Tribunal, do recolhimento das dívidas acima imputadas;
9.7. autorizar a cobrança judicial das dívidas, caso não atendidas as notificações;
9.8. autorizar o pagamento das dívidas em até 36 (trinta e seis) parcelas mensais consecutivas, caso venha a ser solicitado pelos responsáveis antes do envio do processo para cobrança judicial;
9.9. fixar o vencimento da primeira parcela em 15 (quinze) dias, a contar do recebimento das notificações, e o das demais a cada 30 (trinta) dias, com incidência dos respectivos encargos legais sobre o valor de cada parcela; 
9.10. alertar aos responsáveis que a inadimplência de qualquer parcela acarretará vencimento antecipado do saldo devedor;
9.11. enviar cópia desta deliberação ao procurador-chefe da Procuradoria da República no Estado do Maranhão, para as providências cabíveis;
9.12. dar ciência desta deliberação à Fundação Nacional de Saúde.

Tomada de contas especial instaurada em razão da omissão no dever de prestar contas dos recursos federais repassados por meio de convênio tendo por objeto a execução de sistema de abastecimento de água.

Segunda Câmara

Município de Esperantinópolis/MA.

3. Responsáveis: Batalha Construções Ltda. (CNPJ 07.908.484/0001-10) e Mário Jorge Silva Carneiro (CPF XXX.629.963-XX).
3.1. Interessada: Fundação Nacional de Saúde - Funasa (CNPJ 26.989.350/0001-16).

13.1. Ministros presentes: Augusto Nardes (na Presidência), Aroldo Cedraz, Raimundo Carreiro e Ana Arraes (Relatora).
13.2. Ministros-Substitutos presentes: Marcos Bemquerer Costa e André Luís de Carvalho.

ANA ARRAES

Transcrevo, a seguir, a instrução elaborada por auditor da Secretaria de Controle Externo de Tomada de Contas Especial - SecexTCE, que contou com a anuência de seus dirigentes e do Ministério Público junto ao TCU - MPTCU (peças 42 a 45) :
"INTRODUÇÃO
1.	Trata-se de Tomada de Contas Especial instaurada pela Fundação Nacional de Saúde (Funasa) , em desfavor do Sr. Mário Jorge Silva Carneiro, ex-prefeito do município de Esperantinópolis/MA, gestão 2009-2012, em razão da omissão no dever de prestar contas dos recursos federais repassados por meio do Convênio EP 396/2008 (Siafi 651260) , firmado entre a Fundação Nacional de Saúde (Funasa) e o município de Esperantinópolis/MA, tendo por objeto 'a Execução de Sistema Abastecimento de Água', conforme Plano de Trabalho (peça 1, p. 176-180) .
HISTÓRICO
2.	O convênio EP 396/2008 foi firmado em 31/12/2008 (peça 1, p. 52-78) , no valor de R$ 257.739,22, sendo R$ 250.000,00 à conta do concedente e R$ 7.739,22 referentes à contrapartida do convenente. Teve vigência inicial de 31/12/2008 a 31/12/2009, posteriormente prorrogada de ofício sucessivamente, mediante 6 termos aditivos, até 15/3/2013 (peça 1, 100, 114, 136, 152, 244 e 260) , com mais 60 dias para a apresentação da prestação de contas. 
3.	Os recursos federais foram repassados em duas parcelas no mesmo valor de R$ 125.000,00, mediante as ordens bancárias 2012OB800760, de 13/2/2012 e 2012OB806916, de 2/10/2012 (peça 1, p. 280) .  
4.	O objeto conveniado foi fiscalizado pelo concedente por meio do Relatório 2 - Relatório de Avaliação de Andamento, de 21/9/2012 (peça 1, p. 263-265) , que consignou a execução física de 51,49% dos serviços, o que correspondia ao valor de R$ 132.491,27.
5.	Por meio das Notificações 083/2018/FUNASA, de 23/4/2013 (peça 1, p. 290-292) e 203/2013/FUNASA, de 17/7/2013 (peça 1, p. 304) , devidamente recebidas conforme ARs (peça 1, p. 300 e 368) , respectivamente, a Funasa notificou a convenente, solicitando a apresentação da prestação de contas final do convênio em apreço e o Sr. Mário Jorge Silva Carneiro quanto à omissão no dever de prestar contas, requerendo a devolução dos recursos.
6.	O fundamento para a instauração da Tomada de Contas Especial, conforme notificações identificadas no item anterior e o Roteiro de admissibilidade de TCE 011/2013, de 16/9/2013 (peça 1, p. 398-400) , foi a não apresentação da prestação de contas final.
7.	Diante da não apresentação da prestação de contas e da não devolução dos recursos, instaurou-se a Tomada de Contas Especial. No Relatório de Tomada de Contas Especial 01/2013 (peça 2, p. 18-24) conclui-se que o prejuízo importaria no valor total dos recursos repassados, imputando-se a responsabilidade ao Sr. Mário Jorge Silva Carneiro, ex-prefeito do município de Esperantinópolis/MA, gestão 2009-2012, em razão da omissão no dever de prestar contas dos recursos do convênio EP 396/2008 (Siafi 651260) .
8. 	Da análise do instrumento de convênio (fls. 25 a 38) e das datas de recebimento das ordens bancárias pelo município, verifica-se que o Sr. Mario Jorge Silva Carneiro, ex-prefeito do município de Esperantinópolis/MA, gestão de 2009 a 2012, era a pessoa responsável pela gestão dos recursos federais recebidos por meio do Convênio EP 396/2008.  
9.	Ressalte-se que o prefeito sucessor foi notificado para regularizar a situação das contas. Em resposta, encaminhou cópia de Ação Ordinária com Pedido de Tutela Antecipada contra a Funasa (peça 1, p. 320-352) , objetivando a retirada do Convênio em comento da situação de inadimplência no Siafi. Verifica-se que, na aludida Ação, consta informação de que a administração anterior não deixou documentos que possibilitassem a apresentação da prestação de contas reclamada. 
10.	O Relatório de Auditoria 408/2014 da Controladoria Geral da União (peça 54-56) também chegou às mesmas conclusões. Após terem sido emitidos o Certificado de Auditoria, o Parecer do Dirigente e o Pronunciamento Ministerial (peça 2, p. 58-60) , o processo foi remetido a esse Tribunal.
11.	Na instrução inicial (peça 4) , analisando-se os documentos nos autos, concluiu-se pela necessidade de realização da seguinte citação:
	Ocorrência: omissão no dever de prestar contas e não comprovação da boa e regular aplicação dos recursos federais recebidos, por força do Convênio 396/2008 (Siconv 651260) , celebrado entre a Fundação Nacional de Saúde (Funasa) e o Município de Esperantinópolis/MA.
	Valor (R$) 
	Data

	125.000,00
	13/2/2012

	125.000,00
	2/10/2012

		Responsável: Mário Jorge Silva Carneiro (CPF XXX.629.963-XX) , ex-prefeito do município de Esperantinópolis/MA.
12.	Em cumprimento ao pronunciamento da unidade (peça 5) , foi efetuada a citação do responsável, Sr. Mário Jorge Silva Carneiro, por meio do Ofício 1311/2017-TCU/SECEX-MG (peça 38) , o qual foi devidamente recebido conforme AR (peça 8) .
13.	O Sr. Mário Jorge Silva Carneiro apresentou suas alegações de defesa à peça 7.
14.	Na instrução à peça 9, verificou-se que o responsável comprovou ter apresentado intempestivamente a prestação de contas final do convênio em apreço, anexando o referido ofício de encaminhamento de 23/6/2016 (peça 7, p. 2) e cópia da prestação de contas referenciada (peça 7, p. 3-48) .
14.1.	Considerando não haver nos presentes autos parecer técnico quanto à execução física do objeto e ao cumprimento dos objetivos do convênio, bem como parecer sobre a prestação de contas enviada pelo convenente, tornou-se necessária a realização de diligência à Fundação Nacional de Saúde (Funasa) no Estado do Maranhão para que encaminhasse pareceres sobre a prestação de contas enviada pelo convenente e quanto à execução física do objeto e ao cumprimento dos objetivos do Convênio 396/2008 (Siconv 651260) , celebrado com o Município de Esperantinópolis/MA.
15.	Em cumprimento ao pronunciamento da unidade (peça 10) , a diligência foi efetuada por meio do Ofício 0742/2018-TCU/SECEX-MG, de 22/3/2018 (peça 11) . Em resposta, após solicitar prorrogações de prazo em 17/4/2018 (peças 13 e 14) , em 2/5/2018 (peça 17) , em 30/8/2018 (peça 18) e em 20/11/2018 (peça 22) , concedidas (peças 15, 16, 20 e 21) , a Funasa encaminhou Relatório concernente à execução física da obra (peça 23, p. 2) e ao final o Parecer Financeiro 76/2018, de 14/11/2018 (peça 24, p. 2-3) .
16.	Na instrução precedente (peça 25) , com os ajustes e acréscimos propostos pelo Diretor da 5ª DT (peça 26) e acolhidos pelo titular desta unidade técnica (peça 27) , analisando-se os documentos nos autos, concluiu-se pela necessidade de realização:
16.1.	de citação de Mário Jorge Silva Carneiro (CPF XXX.629.963-XX) , ex-prefeito do município de Esperantinópolis/SE; e da empresa Batalha Construções Ltda. (CNPJ 07.908.484/0001-10) :
	Irregularidade: inexecução parcial de 24,73% do objeto do Convênio EP 396/2008 (Siafi 651260) , celebrado entre a Fundação Nacional de Saúde (Funasa) e o município de Esperantinópolis/MA, tendo por objeto 'a Execução de Sistema Abastecimento de Água', com aproveitamento útil da parcela executada.
	Débito:
	Valor (R$) 
	Data

	61.718,93
	4/10/2012

Valor do débito atualizado com juros de mora em 18/6/2019: R$ 101.506,62
	Responsáveis: Mário Jorge Silva Carneiro (CPF XXX.629.963-XX) , ex-prefeito do município de Esperantinópolis/SE; Batalha Construções Ltda. (CNPJ 07.908.484/0001-10) , empresa contratada para executar o objeto conveniado.
	Condutas:
 do Sr. Mário Jorge Silva Carneiro - realizar pagamentos a empresa Batalha, relativos à parcela do objeto do Convênio EP 396/2008 (Siafi 651260) maior que a efetivamente executada
 da empresa Batalha Construções Ltda. - receber pagamentos relativos à parcela do objeto do Convênio EP 396/2008 (Siafi 651260) maior que a efetivamente executada
Nexo de causalidade: A realização ou o recebimento de pagamento relativo à parcela do objeto do Convênio EP 396/2008 (Siafi 651260) maior que a efetivamente executada resultou em prejuízo equivalente à diferença entre o valor pago e o valor correspondente à parcela executada. 
	Dispositivos violados: 
	a) do gestor: Constituição Federal, art. 37, caput, c/c art. 70, parágrafo único; Decreto-lei 200/67, art. 93; Decreto 93.872/1986, arts. 66, 145 e 148; Instrução Normativa-STN 1, de 15/1/1997, art. 22; Decreto Lei 4.320/1964, arts. 62 e 63; convênio EP 396/2008, cláusula segunda, inciso II, alíneas 'b' e 'c';   
	b) da empresa: Constituição Federal, art. 37, caput, c/c art. 70, parágrafo único; Decreto-lei 200/67, art. 93; Decreto 93.872/1986, art. 66; Lei 4.320/1964, arts. 62 e 63; Lei 10.406/2001, arts. 876 e 884; 
	Culpabilidade: não se vislumbra boa-fé do responsável, que, na condição de Prefeito e signatário do ajuste, tinha conhecimento da proibição de só efetuar pagamento após a regular liquidação. Então, era esperado que ele realizasse o pagamento relativo apenas às parcelas efetivamente executadas do objeto.  
	Evidências: Relatório 2 (peça 23, p. 2) ; Parecer 76/2018/SOPRE-MA/SECOVMA/SUESTMA (peça 24, p. 2-3) .
16.2	de audiência de Mário Jorge Silva Carneiro (CPF XXX.629.963-XX) , ex-prefeito do município de Esperantinópolis/SE:
	Irregularidade: não cumprimento do prazo originalmente estipulado para prestação de contas; Conduta: descumprir o prazo originalmente estipulado para prestação de contas dos recursos federais recebidos à conta do Convênio EP 396/2008 (Siafi 651260) , celebrado entre a Fundação Nacional de Saúde (Funasa) e o município de Esperantinópolis/MA, tendo por objeto 'a Execução de Sistema Abastecimento de Água', o qual se encerrou em 14/5/2013;  
	Nexo causal: a conduta impediu o estabelecimento do nexo causal entre as despesas efetuadas com os recursos recebidos, no âmbito do Convênio EP 396/2008 (Siafi 651260) ;  
	Culpabilidade: não há excludentes de ilicitude, de culpabilidade e de punibilidade. É razoável supor que o responsável tinha consciência da ilicitude de sua conduta. Era esperado que ele prestasse contas no prazo definido.  
	Dispositivos violados: art. 37, caput, c/c o art. 70, parágrafo único, da Constituição da República Federativa do Brasil, art. 93, do Decreto-lei 200/1967, art. 66, do Decreto 93.872/1986; cláusula terceira do termo de convênio (peça 1, p. 60) ; Acórdão 3223/2017-TCU-Segunda Câmara (Relatoria do Ministro-Substituto Marcos Bemquerer) ;  
	Evidências: termo de convênio (peça 1, p. 60 e 260) ; prestação de contas (peça 7, p. 2) ;
17.	Em cumprimento ao pronunciamento da unidade (peça 27) , foram efetuadas:
17.1	a citação e audiência do Sr. Mário Jorge Silva Carneiro, ex-prefeito municipal, por meio do Ofício 8.673/2019-TCU/Seproc, de 25/10/2019 (peça 28) , o qual foi devidamente recebido em 14/11/2019, conforme AR (peça 33) . Após ter requerido prorrogação de prazo por 30 dias (peça 31) , concedida por meio do despacho à peça 32, o responsável permaneceu silente.  
17.2	a citação da empresa Batalha Construções Ltda., por meio do Edital 0197/2020-TCU-Seproc, de 3/3/2020 (peça 35) , publicado no DOU de 12/3/2020 (peça 36) , e dos Ofícios-TCU/Seproc 6.861/2020 (peça 37) e 6.862/2020 (peça 38) , de 3/3/2020, devidamente recebidos conforme ARs (peças 39 e 40) . A responsável permaneceu silente.
18.	Portanto, transcorridos os prazos regimentais, o Sr. Mário Jorge Silva Carneiro e a empresa Batalha Construções Ltda. permaneceram silentes, devendo ser considerado revéis, nos termos do art. 12, § 3º, da Lei 8.443/1992. 
19.	Conforme despacho de conclusão das comunicações processuais (peça 41) , informa-se que as providências inerentes às comunicações processuais foram concluídas. 
ANÁLISE DOS PRESSUPOSTOS DE PROCEDIBILIDADE DA IN/TCU 71/2012
20.	Verifica-se que não houve o transcurso de mais de dez anos desde o fato gerador sem que tenha havido a notificação do responsável pela autoridade administrativa federal competente (art. 6º, inciso II, c/c art. 19, da IN/TCU 71/2012, modificada pela IN/TCU 76/2016) , uma vez que os recursos conveniados foram transferidos em 2012 e o responsável foi notificado sobre as irregularidades pela autoridade administrativa competente em 17/7/2013, requerendo a devolução dos recursos.
21.	Verifica-se que o valor atualizado do débito apurado pelo tomador de contas (sem juros) , em 1°/1/2017, era de R$ 343.467,30, portanto superior ao limite mínimo de R$ 100.000,00, na forma estabelecida conforme os arts. 6º, inciso I, e 19, da IN/TCU 71/2012, modificada pela IN/TCU 76/2016. 
22.	Mesmo considerando que o valor atualizado do débito nesta TCE (sem juros) , em 1º/1/2017, é de R$ 83.462,51, portanto inferior ao limite mínimo de R$ 100.000,00, já foi realizada a citação, não cabendo mais propor, a título de racionalização administrativa e economia processual, com vistas a evitar que o custo da cobrança seja superior ao valor da importância a ser ressarcida, o arquivamento do processo, sem cancelamento do débito, com fundamento no art. 93 da Lei 8.443/1992, nos arts. 169, inciso VI, e 213 do RI/TCU c/c os arts. 6º, inciso I, e 19 da IN-TCU 71/201222.
OUTROS DÉBITOS NOS SISTEMAS DO TCU COM OS MESMOS RESPONSÁVEIS
23.	Informa-se que foi encontrado débito imputável aos responsáveis em outros processos no Tribunal:
	Responsável
	Processos

	Mário Jorge Silva Carneiro
	Processo 034.937/2011-0 (REP, encerrado) , Processo 025.536/2014-1 (TCE,  encerrado) , Processo 035.870/2015-0 (TCE, encerrado) , Processo 006.182/2017-8 (CBEX, encerrado) , Processo 006.184/2017-0 (CBEX, encerrado) , Processo 017.940/2017-6 (REP, encerrado) , Processo 020.671/2017-2 (REP, encerrado) , Processo 024.927/2017-1 (REP, encerrado) , Processo 025.173/2017-0 (REP, encerrado) 

24.	A tomada de contas especial está, assim, devidamente constituída e em condição de ser instruída.
EXAME TÉCNICO
Da validade das notificações:
25.	Preliminarmente, cumpre tecer breves considerações sobre a forma como são realizadas as comunicações processuais no TCU. A esse respeito, destacam-se o art. 179, do Regimento Interno do TCU (Resolução 155, de 4/12/2002) e o art. 4º, inciso III, § 1º, da Resolução TCU 170, de 30 de junho de 2004, in verbis:
Art. 179. A citação, a audiência ou a notificação, bem como a comunicação de diligência, farse-ão:
I - mediante ciência da parte, efetivada por servidor designado, por meio eletrônico, fac-símile, telegrama ou qualquer outra forma, desde que fique confirmada inequivocamente a entrega da comunicação ao destinatário;
II - mediante carta registrada, com aviso de recebimento que comprove a entrega no endereço do destinatário;
III - por edital publicado no Diário Oficial da União, quando o seu destinatário não for localizado
 (...) 
Art. 3º As comunicações serão dirigidas ao responsável, ou ao interessado, ou ao dirigente de órgão ou entidade, ou ao representante legal ou ao procurador constituído nos autos, com poderes expressos no mandato para esse fim, por meio de:
I - correio eletrônico, fac-símile ou telegrama;
II - servidor designado;
III - carta registrada, com aviso de recebimento;
IV - edital publicado no Diário Oficial da União, quando o seu destinatário não for localizado, nas hipóteses em que seja necessário o exercício de defesa.
Art. 4º. Consideram-se entregues as comunicações:
I - efetivadas conforme disposto nos incisos I e II do artigo anterior, mediante confirmação da ciência do destinatário;
II - realizadas na forma prevista no inciso III do artigo anterior, com o retorno do aviso de recebimento, entregue comprovadamente no endereço do destinatário;
III - na data de publicação do edital no Diário Oficial da União, quando realizadas na forma prevista no inciso IV do artigo anterior.
§ 1º O endereço do destinatário deverá ser previamente confirmado mediante consulta aos sistemas disponíveis ao Tribunal ou a outros meios de informação, a qual deverá ser juntada ao respectivo processo.
 (...) 
26.	Bem se vê, portanto, que a validade da citação via postal não depende de que o aviso de recebimento seja assinado pelo próprio destinatário da comunicação, o que dispensa, no caso em tela, a entrega do AR em 'mãos próprias'. A exigência da norma é no sentido de o Tribunal verificar se a correspondência foi entregue no endereço correto, residindo aqui a necessidade de certeza inequívoca. 
27.	Não é outra a orientação da jurisprudência do TCU, conforme se verifica dos julgados a seguir transcritos:
São válidas as comunicações processuais entregues, mediante carta registrada, no endereço correto do responsável, não havendo necessidade de que o recebimento seja feito por ele próprio (Acórdão 3648/2013-TCU-Segunda Câmara, Relator Ministro JOSÉ JORGE) ;
É prescindível a entrega pessoal das comunicações pelo TCU, razão pela qual não há necessidade de que o aviso de recebimento seja assinado pelo próprio destinatário. Entregandose a correspondência no endereço correto do destinatário, presume-se o recebimento da citação. (Acórdão 1019/2008-TCU-Plenário, Relator Ministro BENJAMIN ZYMLER) ;
As comunicações do TCU, inclusive as citações, deverão ser realizadas mediante Aviso de Recebimento - AR, via Empresa Brasileira de Correios e Telégrafos, bastando para sua validade que se demonstre que a correspondência foi entregue no endereço correto. (Acórdão 1526/2007-TCU-Plenário, Relator Ministro AROLDO CEDRAZ) .
28.	A validade do critério de comunicação processual do TCU foi referendada pelo Supremo Tribunal Federal, nos termos do julgamento do MS-AgR 25.816/DF, por meio do qual se afirmou a desnecessidade da ciência pessoal do interessado, entendendo-se suficiente a comprovação da entrega do 'AR' no endereço do destinatário:
Ementa: agravo regimental. Mandado de segurança. Desnecessidade de intimação pessoal das decisões do tribunal de contas da união. art. 179 do regimento interno do TCU. Intimação do ato impugnado por carta registrada, iniciado o prazo do art. 18 da lei nº 1.533/51 da data constante do aviso de recebimento. Decadência reconhecida. Agravo improvido.
O envio de carta registrada com aviso de recebimento está expressamente enumerado entre os meios de comunicação de que dispõe o Tribunal de Contas da União para proceder às suas intimações.
O inciso II do art. 179 do Regimento Interno do TCU é claro ao exigir apenas a comprovação da entrega no endereço do destinatário, bastando o aviso de recebimento simples. 
29.	No caso vertente, a citação do Sr. Hélio de Jesus Batalha, sócio da empresa Batalha Construções Ltda., se deu em endereço constante nos sistemas CPF e CNPJ da Receita Federal. As entregas dos ofícios citatórios nesse endereço ficaram comprovadas, conforme delineados adiante:
	Responsável: Hélio de Jesus Batalha
Comunicação: Ofícios 6.861/2020 - TCU/Seproc (peça 37) e 6.862/2020-TCU/Seproc (peça 38) 
Data da Expedição: 3/3/2020
Datas das Ciências: 24/3/2020 (peças 39 e 40) 
Nome Recebedor: Ana Samara
Observação: Ofícios enviados para o endereço do responsável, conforme pesquisa de endereço constante da base de dados da Receita Federal
Fim do prazo para a defesa: 28/3/2018
	
Da prestação de contas
30.	Conforme a prestação de contas apresentada, a empresa Batalha Construções Ltda. (CNPJ 07.908.484/0001-10) venceu a Tomada de Preços 019/2011, conforme Termos de Adjudicação de 8/11/2011 (peça 7, p. 40) e de homologação de 14/11/2011 (peça 7, p. 41) , para execução de serviços de implantação de sistema de abastecimento de água no povoado Lagoinha, na zona rural do município de Esperantinópolis/MA, com proposta no valor de R$ 257.289,77.
31.	A prestação de contas também evidenciou que foram efetuados os seguintes pagamentos à empresa Batalha Construções Ltda., mediante transferências on line para conta corrente desta empresa, em decorrência da execução do objeto conveniado:
	Nota Fiscal
	Data
	Valor (R$) 
	Data da Transferência
	Valor (R$) 
	Localização

	785
	16/2/2012
	132.491,27
	16/2/2012
	132.491,27
	Peça 7, p. 20

	1030
	4/10/2012
	124.798,50
	4/10/2012
	124.798,50
	Peça 7, p. 28 e 30

	Total (R$) 
	257.289,77
		257.289,77
	
32.	Segundo os extratos bancários, foi efetuado um crédito na conta específica do convênio, referente à contrapartida do convenente, no dia 16/2/2012 (peça 7, p. 20) , mediante transferência on line, no valor de R$ 7.739,22; e havia um saldo remanescente na conta específica do convênio do valor de R$ 560,75 em maio de 2016 (peça 7, p. 38) .
33.	O recebimento da obra teria ocorrido em 18/12/2012, conforme Termo de Aceitação da Obra (peça 7, p 47) .
Da apresentação intempestiva da prestação de contas
34.	A jurisprudência é no sentido de que a omissão, com a posterior apresentação dos documentos relacionados à prestação de contas, pode elidir o débito, no caso de comprovada aplicação regular dos recursos, mas, nos termos do Regimento Interno (art. 209, § 3º) , não sana a irregularidade inicial do gestor e determina o julgamento das contas pela irregularidade, com eventual aplicação de multa. 
35.	Como se depreende dos autos, a execução física e financeira do convênio ocorreu no mandato municipal do Sr. Mário Jorge Silva Carneiro (2009-2012) , mas o término da vigência (15/3/2013) e a expiração do prazo para apresentar a prestação de contas (14/5/2013) ocorreram no mandato do seu sucessor, Sr. Raimundo Jovita Arruda Bonfim (2013-2016) .
36.	 Portanto, de acordo com a jurisprudência consolidada deste Tribunal, caso não tenham sido apresentadas as contas relativas a convênios executados na gestão anterior, compete ao prefeito sucessor apresentar toda a documentação comprobatória da aplicação dos recursos federais recebidos por seu antecessor e, na impossibilidade de fazê-lo, adotar as ações legais visando ao resguardo do patrimônio público. 
37.	Este entendimento funda-se no princípio da continuidade administrativa, segundo o qual a obrigatoriedade de apresentar a prestação de contas recai sobre o administrador que se encontrar na titularidade do cargo, independentemente do fato de ter ou não sido ele o signatário do convênio, plano de aplicação, ou recebedor dos recursos. No caso sob análise, o repasse dos recursos se deu inteiramente no mandato do prefeito antecessor, sem a devida prestação de contas. 
38.	Acrescente-se que há no processo informações sobre a efetiva adoção de medidas judiciais cabíveis pelo prefeito sucessor, que encaminhou cópia de Ação Ordinária com Pedido de Tutela Antecipada contra a Funasa (peça 1, p. 320-352) objetivando a retirada do Convênio em comento da situação de inadimplência no Siafi. Verifica-se que, na aludida Ação, consta informação de que a administração anterior não deixou documentos que possibilitassem a apresentação da prestação de contas reclamada.
39.	Não se aplica, portanto, a jurisprudência do TCU que prevê a audiência do sucessor pela não apresentação da prestação de contas no prazo estabelecido, a exemplo dos seguintes julgados: Acórdão 536/2008-TCU-Segunda Câmara, 366/2009 - TCU - 2ª Câmara, 1.766/2007 - TCU - 1ª Câmara, 156/2008 - TCU - 1ª Câmara, 965/2008 - TCU - 1ª Câmara e 2.711/2009 - TCU - 2ª Câmara.
40. 	Assim, não subsiste a irregularidade fundamentada na omissão no dever de prestar contas (art. 16, inciso III, alínea 'a', da Lei 8.443/1992) e tampouco justifica-se a aplicação da multa prevista no art. 58, inciso I, da Lei Orgânica/TCU, conforme parágrafo único do art. 19 do mesmo normativo. 
Da inexecução parcial
41.	O Relatório 4 emitido pela Funasa em 31/10/2018 (peça 23, p. 2) faz um relato da execução do convênio em apreço e depois presta as seguintes informações quanto à prestação de contas e execução física do objeto conveniado, que teria sido 'concluída com etapa útil e com pendências construtivas':
 (...) O ex-Gestor somente apresentou a Prestação de Contas em 23/06/2016, através do Ofício nº 002/2016, fl. 226 do proc. Nº 25100.023.977/2008-63, após ter sido notificado pelo Setor Financeiro da FUNASA e ter sido instaurada a TCE. E nesta apresenta a obra como realizada 100% na data de 18/12/2012 quando for expedido o Termo de Aceitação Definitiva de Obras, pag.270, documento assinado pelo engenheiro executor, engenheiro fiscal, representante da Empresa construtora e Prefeito Municipal. Anterior a apresentação da PC da PM, foi realizada uma visita técnica na obra em 07/12/2015, pelo técnico projetista da FUNASA, Raimundo Abreu Cordeiro, elaborou um Relatório de execução física, pag. Nº 119 a 122, informando o percentual de 75,27% de obras físicas executadas, deixando de ser executada 24,73%. Logo esta visita representa a real situação das obras considerando a data em que foi realizada.
42.	O Parecer financeiro 76/2018/SOPRE-MA/SECOV-MA/SUEST-MA, de 14/11/2018 (peça 24, p. 2-3) , preliminarmente apontou a ocorrência das seguintes impropriedades:
	a) as notas fiscais 785 e 1030 não identificam devidamente o Convênio;
	b) não comprovação de comunicação de recebimento dos recursos federais às entidades municipais contrariando a Lei 9.452/97; 
	c) não apresentação do contrato de prestação de serviços firmado entre o Município e a empresa vencedora da licitação; 
	d) não comprovação da devolução do saldo da conta aplicação no valor de R$ 560,75 (posição em 27/05/2016) .
42.1	Com fundamento na constatação da execução de 75,27% do total pactuado de R$ 257.739,22, referido parecer concluiu pela:
	a) aprovação com ressalvas do valor de R$ 194.000,31, sendo R$ 188.175,00 da Funasa e R$ 5.825,31 da contrapartida municipal; 
	b) não aprovação do valor de R$ 61.825,00 dos recursos da Funasa, a serem ressarcidos ao erário pelo Sr. Mário Jorge Silva Carneiro e pela empresa contratada Batalha Construções Ltda., corrigido a partir de 4/10/2012;
	c) ressarcimento, pelo município de Esperantinópolis/MA, do valor do saldo depositado na conta aplicação no montante de R$ 560,75 em 27/5/2016.
43.	Portanto, verificou-se que a execução do objeto foi apenas parcial, no percentual de 75,27% do pactuado, conforme se depreende do Relatório 4 (peça 4, p. 2) .
44.	Em casos como este, em que o objeto não foi concluído, a responsabilização do gestor pela inexecução deve se limitar ao valor correspondente à fração não concretizada do objeto, desde que a parte realizada possa, de alguma forma, trazer algum benefício para a comunidade envolvida ou para o alcance dos objetivos do ajuste.
45.	No caso em tela, há a possibilidade de aproveitamento do que foi executado em benefício da comunidade. Assim, não se deve promover a responsabilização pela totalidade do valor do convênio, o que caracterizaria o enriquecimento sem causa da administração. O valor do débito decorrente da inexecução deve, pois, corresponder apenas à fração não realizada do objeto.
46.	A jurisprudência desta Corte tem reiterado o referido entendimento de acordo com os Acórdão 852/2015-TCU-Plenário, rel. RAIMUNDO CARREIRO; 1.523/2015-TCU-1ª Câmara, rel.  JOSÉ MÚCIO MONTEIRO; 1.779/2015-TCU-Plenário, rel. VITAL DO RÊGO; 5.792/2015-TCU-1ª Câmara, rel. WEDER DE OLIVEIRA e 6.933/2015-TCU-1ª Câmara, rel. BENJAMIN ZYMLER, dentre outros.
47.	Ainda acerca da inexecução parcial da obra, realmente não é possível estabelecer nexo causal entre os recursos federais transferidos no âmbito do convênio e os serviços executados após a vistoria de 7/12/2015 (peça 23, p. 2) , realizada há mais de 3 anos do último pagamento (4/10/2012, peça 7, p. 28 e 30) e há mais de 2 anos do término da vigência do convênio (15/3/2013, peça 1, p. 260) . 
48.	Segundo a jurisprudência, elevado lapso temporal (em regra, a partir de 6 meses) entre o pagamento antecipado e a execução dos serviços correspondentes impede o devido nexo causal entre tais serviços e os recursos federais repassados (Acórdão 7328/2014-TCU-Primeira Câmara, Relator Bruno Dantas) . O Acórdão 1067/2009-TCU-Segunda Câmara (Benjamim Zymler) confirma o entendimento: 
5. 	No entanto, o pagamento antecipado não é a única inferência que se pode tirar da atitude do gestor de sacar os recursos na data da liberação dos mesmos. Outra questão que se acende diz respeito ao liame entre esse saque e as despesas de execução do objeto do Convênio nº 645/1999. O saque antecipado impede concluir que houve nexo de causalidade entre os recursos recebidos e as despesas realizadas, até mesmo porque entre aquele e o Relatório do suposto Cumprimento da obra decorreram, aproximadamente, seis meses (de 24/04/2000 a 16/10/2000) . Isso, sem considerar a inexecução parcial, consubstanciada nos Relatórios de Viagens anteriormente referidos. 
49.	No caso específico, além do lapso temporal superior a 3 anos entre o último pagamento (4/10/2012) e a vistoria de 7/12/2015, a vigência do convênio se encerrou mais de 2 anos antes daquela vistoria. Portanto, não há mais relação entre os serviços feitos após a vistoria de 7/12/2015 e os recursos federais repassados no âmbito do Convênio EP 396/2008 (Siafi 651260) . 
50.	Como respaldo à essa conclusão, tem-se estas decisões:  
	Voto condutor do Acórdão 2003/2017-TCU-Segunda Câmara - Relator José Múcio 
9. Na verdade, a afirmação do responsável de que concluiu os serviços em 2013 apenas reforça a conclusão sobre a fragilidade da documentação apresentada a título de prestação de contas. E ainda que se pudesse aceitar as fotografias como comprovação de que os módulos sanitários foram executados, de pouco adiantaria para efeito de comprovar a correta aplicação dos recursos repassados ao município, tendo em vista a perda do nexo de causalidade, diante do longo período de tempo entre os pagamentos efetuados à contratada e a emissão das notas fiscais, ambos ocorridos em 2006, e a suposta conclusão dos serviços em 2013, como alegado. De pouca utilidade, portanto, seria um eventual ateste de que os serviços foram finalizados, por meio de vistoria, como requer o ex-prefeito, se não estiver respaldado em documentação idônea e suficiente para que se conclua que os recursos federais transferidos foram corretamente aplicados no objeto do convênio.   
		Voto condutor do Acórdão 2491/2016-TCU-Primeira Câmara - Relator Walton Alencar 
	A prova dos autos, consistente no pagamento antecipado da obra e realização parcial do empreendimento, no curso do convênio, afasta a possibilidade de se reconhecer a existência de nexo de causalidade entre os serviços supostamente executados após a vigência do ajuste e o emprego dos valores transferidos ao Município, pelo Ministério da Defesa.  
	Voto condutor do Acórdão 10957/2015-TCU-Segunda Câmara - Relator Vital do Rego 
	7. Os referidos pareceres foram emitidos em data posterior ao prazo final de vigência do convênio 1.418/2002, o que torna improvável, mesmo que a Funasa ateste a total conclusão das obras, neste momento, o estabelecimento de nexo de causalidade entre o percentual construído após o prazo de vigência e os recursos federais repassados ao município e integralmente gastos até o ano de 2005, conforme informam os documentos apresentados pelos recorrentes.  
	Voto condutor do Acórdão 1829/2013-TCU-Segunda Câmara - Relator Aroldo Cedraz 
	5. Também não foram capazes de justificar a execução das atividades do convênio em período que antecedeu a formalização do ajuste, o que contraria o artigo 8º, incisos V e VI, da IN/STN 1/97. Essa vedação tem como essência o fato de a realização de despesas fora da vigência do ajuste quase sempre comprometer a verificação do devido nexo de causalidade entre os recursos federais recebidos e as despesas efetuadas.  
	Voto condutor do Acórdão 2587/2017-TCU-Plenário (Relator Walton Alencar)  
	13.17. Observe-se que o Relatório de Vistoria Técnica, expedido pela Superintendência Regional do INCRA no Maranhão em 23/12/2008 (peça 64, p. 34-36) , concluiu-se 'que o percentual físico encontrado na data de 21/12/2008, foi de 93,33%, conforme planilha de medição em anexo'. Contudo, esse Relatório foi emitido em 23/12/2008, ou seja, quase dois anos depois do término da vigência do Convênio (25/2/2007 - peça 1, p. 255-257) . 
	13.18. Ainda que tenha sido atestado esse percentual de execução do objeto, de per si, não se demonstra que o foi com os recursos a ele destinados, motivo por que não se verifica satisfeito o indispensável nexo entre o objeto supostamente realizado e os recursos a eles destinados. Chegase a essa conclusão a partir do confronto desse Relatório emitido em 23/12/2008 e o Relatório de Vistoria Técnica do INCRA (peça 1, p. 295-299, emitido em 3/10/2007) - vide item 13.8 desta instrução. 
51.	Vale recordar que o dever constitucional de prestar contas exige, além da demonstração da execução do objeto ajustado, a comprovação do nexo de causalidade entre o que foi executado e os recursos destinados a seu custeio. A demonstração desse vínculo é especialmente relevante para evitar possíveis desvios das verbas próprias da avença, relativos à duplicidade de fontes de custeio, como no caso em que o município executa parte ou a integralidade do objeto com recursos municipais, apresentando tais despesas como se tivessem sido realizadas com os recursos federais.  
Voto condutor do Acórdão 2587/2017-TCU-Plenário (Relator Walton Alencar) 
13.13. Como sustentáculo mínimo da comprovação da regular aplicação de recursos públicos federais sob a competência fiscalizadora do TCU, têm-se os seguintes pontos: execução do objeto, nexo entre os recursos recebidos e as despesas realizadas nessa execução, inexistência de sobrepreço ou superfaturamento. 
13.14. Sob esse prisma, não há falar em execução de objeto sem o indispensável nexo entre as receitas e as despesas a ele destinadas, sob pena da possibilidade de haver um objeto realizado com recursos de outros convênios, ou seja, diversos daquele a que se destinaria inicialmente. (grifei) 
52.	A mera execução do objeto não implica na comprovação automática da boa e regular aplicação dos recursos usados na sua execução, que podem provir de fontes municipais, sendo inteiramente desviada a verba federal (Acórdão 1019/2009-TCU-Primeira Câmara, Relator Walton Alencar) . 
53.	Desse modo, perante os fatos apontados e aos olhos das jurisprudências citadas, realmente não há como estabelecer o exigido nexo de causal entre os recursos transferidos no âmbito do Convênio EP 396/2008 (Siafi 651260) e os serviços, no percentual de 24,73%, realizados após a vistoria feita em 7/12/2015, que atestou a execução de 75,27% da obra. Portanto, permanece a irregularidade atinente à inexecução parcial desses 24,73%.
54.	A responsabilidade da empresa contratada decorre do recebimento de pagamento no percentual de 100% do valor total contratado para a obra (R$ 257.289,77) , enquanto o percentual de execução física foi de apenas 75,27%, o que corresponde ao valor realizado de R$ 193.622,00, sendo que a obra restou inacabada, acarretando um dano ao erário, de responsabilidade da empresa, correspondente à diferença não executada, no valor de R$ 63.627,76, sendo R$ 61.718,93 referente aos recursos da Funasa e R$ 1.908,83 da contrapartida. De forma conservadora e favorável, a data do débito corresponde ao último pagamento efetuado, da seguinte forma:
	Data
	Débito (R$) 

	4/10/2012
	61.718,93

Revelia dos responsáveis
55.	Nos processos do TCU, a revelia não leva à presunção de que seriam verdadeiras todas as imputações levantadas contra os responsáveis, diferentemente do que ocorre no processo civil, em que a revelia do réu opera a presunção da verdade dos fatos narrados pelo autor. Dessa forma, a avaliação da responsabilidade do agente não pode prescindir da prova existente no processo ou para ele carreada. 
56.	Ao não apresentarem suas defesas quanto à inexecução parcial e à apresentação intempestiva da prestação de contas, os responsáveis deixaram de produzir prova da regular aplicação dos recursos sob sua responsabilidade, em afronta às normas que impõem aos gestores públicos a obrigação legal de, sempre que demandados pelos órgãos de controle, apresentar os documentos que demonstrem a correta utilização das verbas públicas, a exemplo do contido no art. 93 do Decreto-Lei 200/1967: 'Quem quer que utilize dinheiros públicos terá de justificar seu bom e regular emprego na conformidade das leis, regulamentos e normas emanadas das autoridades administrativas competentes.' 
57.	Mesmo as alegações de defesa e razões de justificativa não sendo apresentadas, considerando o princípio da verdade real que rege esta Corte, procurou-se buscar, em manifestações dos responsáveis na fase interna e externa desta Tomada de Contas Especial, se havia algum argumento que pudesse ser aproveitado a seu favor. 
58.	A peça de alegações de defesa apresentada pelo Sr. Mário Jorge Silva Carneiro (peça 7) limitou-se a encaminhar a prestação de contas.
59.	Os responsáveis não se manifestaram na fase interna e a defesa anterior do ex-prefeito não elidiu a inexecução parcial, não havendo, assim, nenhum argumento que possa vir a ser analisado e posteriormente servir para afastar as irregularidades apontadas.
60.	Em se tratando de processo em que as partes interessadas não se manifestaram acerca das irregularidades imputadas, não há elementos para que se possa efetivamente aferir e reconhecer a ocorrência de boa-fé na conduta dos responsáveis, podendo este Tribunal, desde logo, proferir o julgamento de mérito pela irregularidade das contas, conforme os termos dos §§ 2º e 6º do art. 202 do Regimento Interno do TCU. (Acórdão 2064/2011-TCU-Primeira Câmara (relator: Ubiratan Aguiar) , 6.182/2011-TCU-1ª Câmara (relator: Weber de Oliveira) , 4.072/2010-TCU-1ª Câmara (Relator: Valmir Campelo) , 1.189/2009-TCU-1ª Câmara (Relator: Marcos Bemquerer) , 731/2008-TCU-Plenário (Relator: Aroldo Cedraz) .
61.	Dessa forma, os responsáveis devem ser considerados revéis, nos termos do art. 12, §3º, da Lei 8.443/1992, devendo as contas serem julgadas irregulares, condenando-os solidariamente ao débito apurado e lhes cominando a multa do art. 57 da Lei 8.443/1992. Deve ser cominada, ainda, a aplicação da multa do art. 58, inciso II, da Lei 8.443/1992 ao Sr. Mário Jorge Silva Carneiro.
Prescrição da Pretensão Punitiva
62.	Vale ressaltar que a pretensão punitiva do TCU, conforme Acórdão 1441/2016-TCU-Plenário, Relator: Benjamin Zymler, que uniformizou a jurisprudência acerca dessa questão, subordina-se ao prazo geral de prescrição indicado no art. 205 do Código Civil, que é de dez anos, contado da data de ocorrência da irregularidade sancionada, nos termos do art. 189 do Código Civil, sendo este prazo interrompido pelo ato que ordenar a citação, a audiência ou a oitiva dos responsáveis.
63.	No caso em exame, não ocorreu a prescrição, uma vez que a segunda liberação dos recursos ocorreu em 4/10/2012 e os atos de ordenação da citação ocorreram em 23/6/2017 para o ex-prefeito (peça 5) e em 24/7/2019 para a empresa contratada (peça 27) .
CONCLUSÃO
64.	Em face da análise promovida na seção 'Exame Técnico', verifica-se que os responsáveis não lograram comprovar a boa e regular aplicação dos recursos. E, instado a se manifestar, optaram pelo silêncio, configurando a revelia, nos termos do § 3º, do art. 12, da Lei 8.443/1992.
65.	Verifica-se também que houve a prescrição da pretensão punitiva, conforme análise já realizada.
66.	Tendo em vista que não constam dos autos elementos que permitam reconhecer a boa-fé dos responsáveis, sugere-se que as suas contas sejam julgadas irregulares, nos termos do art. 202, § 6º, do Regimento Interno do TCU, com a imputação do débito atualizado monetariamente e acrescido de juros de mora, nos termos do art. 202, §1º do Regimento Interno do TCU, descontado o valor eventualmente recolhido, com a aplicação da multa prevista no art. 57 da Lei 8.443/1992.
67.	Por fim, como não houve elementos que pudessem modificar o entendimento acerca das irregularidades em apuração, mantém-se a matriz de responsabilização presente na peça 25, com a exclusão da responsabilidade do município de Esperantinópolis/MA.
PROPOSTA DE ENCAMINHAMENTO
68.	Diante do exposto, submetemos os autos à consideração superior, propondo ao Tribunal:
considerar revéis Mário Jorge Silva Carneiro (CPF XXX.629.963-XX) e Batalha Construções Ltda. (CNPJ 07.908.484/0001-10) , para todos os efeitos, dando-se prosseguimento ao processo, com fulcro no art. 12, § 3º, da Lei 8.443/1992; 
julgar irregulares, nos termos dos arts. 1º, inciso I, 16, inciso III, alínea 'c', da Lei 8.443/1992, c/c os arts. 19 e 23, inciso III, da mesma Lei, as contas de Mário Jorge Silva Carneiro (CPF XXX.629.963-XX) e da empresa Batalha Construções Ltda. (CNPJ 07.908.484/0001-10) , condenando-os solidariamente ao pagamento da importância a seguir especificada, atualizada monetariamente e acrescida dos juros de mora, calculados a partir da data discriminada até a data da efetiva quitação do débito, fixando-lhes o prazo de quinze dias, para que comprovem, perante o Tribunal, o recolhimento da referida quantia aos cofres do Tesouro Nacional, nos termos do art. 23, inciso III, alínea 'a', da citada lei, c/c o art. 214, inciso III, alínea 'a', do Regimento Interno do TCU:  
	Data de ocorrência
	Valor histórico (R$) 

	4/10/2012
	61.718,93

Valor atualizado do débito (com juros) em 18/6/2020: R$ 104.448,09.
aplicar individualmente ao Sr. Mário Jorge Silva Carneiro (CPF XXX.629.963-XX) e à empresa Batalha Construções Ltda. (CNPJ 07.908.484/0001-10) a multa prevista no art. 57 da Lei 8.443/1992 c/c o art. 267 do RI/TCU, fixando-lhes o prazo de quinze dias, a contar da notificação, para que comprovem, perante o Tribunal (art. 214, III, a, do Regimento Interno do TCU) , o recolhimento da dívida aos cofres do Tesouro Nacional, atualizada monetariamente desde a data do acórdão que vier a ser proferido por este Tribunal até a do efetivo recolhimento, se pagas após o vencimento, na forma da legislação em vigor;
autorizar, desde logo, a cobrança judicial das dívidas, caso não atendidas as notificações, na forma do disposto no art. 28, inciso II, da Lei 8.443/1992;
autorizar também, desde logo, se requerido, com fundamento no art. 28, inciso I, da Lei 8.443, de 1992, c/c o art. 217, §§ 1º e 2º do Regimento Interno do TCU, o parcelamento das dívidas em até 36 parcelas, incidindo, sobre cada parcela, corrigida monetariamente, os correspondentes acréscimos legais, fixando-lhes o prazo de quinze dias, a contar do recebimento da notificação, para comprovar, perante o Tribunal, o recolhimento da primeira parcela, e de trinta dias, a contar da parcela anterior, para comprovar os recolhimentos das demais parcelas, devendo incidir, sobre cada valor mensal, atualizado monetariamente, os juros de mora devidos, no caso do débito, na forma prevista na legislação em vigor, alertando os responsáveis de que a falta de comprovação do recolhimento de qualquer parcela importará o vencimento antecipado do saldo devedor, nos termos do § 2º do art. 217 do Regimento Interno deste Tribunal; 
enviar cópia do Acórdão a ser prolatado, bem como do Relatório e do Voto que o fundamentarem à Procuradoria da República no Estado do Maranhão, nos termos do à § 3º do art. 16 da Lei 8.443/1992, c/c o § 7º do art. 209 do Regimento Interno do TCU, para adoção das medidas cabíveis; e
enviar cópia do Acórdão que vier a ser proferido à Funasa e aos responsáveis, para ciência, informando que a presente deliberação, acompanhada do Relatório e do Voto que a fundamenta, está disponível para a consulta no endereço www.tcu.gov.br/acordaos, além de esclarecer que, caso requerido, o TCU poderá fornecer sem custos as correspondentes cópias, de forma impressa."
É o relatório.

não há.

Procuradora-geral Cristina Machado da Costa e Silva.

TOMADA DE CONTAS ESPECIAL. OMISSÃO NO DEVER DE PRESTAR CONTAS. CITAÇÃO. APRESENTAÇÃO INTEMPESTIVA DA PRESTAÇÃO DE CONTAS. DILIGÊNCIA. INEXECUÇÃO PARCIAL DO OBJETO. NOVA CITAÇÃO. AUDIÊNCIA. REVELIA. CONTAS IRREGULARES. DÉBITO. MULTA.

TOMADA DE CONTAS ESPECIAL (TCE)

Secretaria de Controle Externo de Tomada de Contas Especial - SecexTCE.

Está em apreciação tomada de contas especial instaurada pela Fundação Nacional de Saúde (Funasa) em desfavor de Mário Jorge Silva Carneiro, ex-prefeito do Município de Esperantinópolis/MA (gestão 2009-2012) , em razão da omissão no dever de prestar contas dos recursos federais repassados por meio do Convênio EP 396/2008 (Siafi 651260) , tendo por objeto a "Execução de Sistema de Abastecimento de Água" (peça 1, p. 176-180) .
2.	Foram previstos recursos no total de R$ 257.739,22, sendo R$ 250.000,00 à conta do concedente e R$ 7.739,22 referentes à contrapartida. A vigência inicial do ajuste, de 31/12/2008 a 31/12/2009, foi prorrogada, de ofício, sucessivamente, mediante 6 termos aditivos, até 15/3/2013 (peças 1, 100, 114, 136, 152, 244 e 260) , com mais 60 dias para a apresentação da prestação de contas.
3.	Mário Carneiro foi citado e apresentou alegações de defesa à peça 7. Informou que encaminhou à Funasa a prestação de contas final do Convênio 396/2008 e anexou o referido ofício de encaminhamento e a cópia da prestação de contas. 
4.	A Secretaria de Controle Externo de Tomada de Contas Especial - SecexTCE (peça 9) avaliou que, para promover a adequada caracterização do débito, era necessário realizar diligência à Funasa no estado do Maranhão, para que encaminhasse os pareceres sobre a prestação de contas quanto à execução física do objeto e ao cumprimento dos objetivos pactuados. 
5.	A fundação, pois, encaminhou relatório concernente à execução física da obra (peça 23, p. 2) e o Parecer Financeiro 76/2018, de 14/11/2018 (peça 24, p. 2-3) , atestando a inexecução parcial de 24,73% do objeto, com aproveitamento útil da parcela executada.
6.	Foi realizada, então, nova citação do ex-prefeito e também da empresa Batalha Construções Ltda., contratada para executar o objeto conveniado. Além disso, realizou-se a audiência de Mário Jorge Silva Carneiro pelo não cumprimento do prazo originalmente estipulado para prestação de contas.
7.	Contudo, os responsáveis não apresentaram suas alegações de defesa, tampouco recolheram a importância devida, de modo que se operaram os efeitos da revelia, nos termos do art. 12, § 3º, da Lei 8.443/1992, o que dá ensejo ao prosseguimento do feito, com a análise dos documentos constantes do processo. 
8.	Os pareceres uniformes da SecexTCE e do Ministério Público junto ao TCU - MPTCU foram pela irregularidade das contas, com condenação em débito e aplicação de multa.
9.	Adoto tais manifestações como razões de decidir este processo.
10.	Quanto ao fato de o prazo para prestação de contas haver recaído na gestão do prefeito sucessor (14/5/2013) , verifica-se que este gestor encaminhou cópia de ação ordinária com pedido de tutela antecipada contra a Funasa (peça 1, p. 320-352) , objetivando a retirada do convênio em comento da situação de inadimplência no Siafi. Na aludida ação consta informação de que a administração anterior não deixou documentos que possibilitassem a apresentação da prestação de contas reclamada, de modo que não cabe chamá-lo em audiência.
11.	No que se refere à execução do objeto, constata-se que este não foi totalmente concluído, mas a parte realizada pode ser aproveitada em benefício da comunidade, de modo que a responsabilização de Mário Jorge Silva Carneiro pela inexecução deve se limitar ao valor correspondente à fração não concretizada do objeto. 
12.	Ressalto que, além do lapso temporal superior a 3 anos entre o último pagamento (4/10/2012) e a vistoria de 7/12/2015 (peça 23, p. 2) , a vigência do convênio se encerrou mais de 2 anos antes daquela vistoria. Portanto, não há mais relação entre os serviços feitos após a vistoria de 7/12/2015 e os recursos federais repassados no âmbito do Convênio EP 396/2008.
13.	Cumpre destacar que o ônus da prova em matéria de aplicação de recursos públicos é invertido: compete aos responsáveis demonstrarem sua correta destinação, consoante jurisprudência pacificada neste Tribunal e no Supremo Tribunal Federal.
14.	Em face da inexistência de elementos que permitam concluir pela boa-fé do ex-prefeito, uma vez que lhe coube o dever de evidenciar o adequado emprego dos recursos públicos federais repassados, estes autos estão conclusos para julgamento de mérito, a teor do art. 202, § 6º, do Regimento Interno. 
15.	Cabe informar que a boa-fé somente pode ser analisada em relação a conduta humana, não podendo ser avaliada em relação a pessoa jurídica (Acórdãos 1.600/2011, 877/2012, 1.517/2012 e 4.274/2013, todos da 1ª Câmara) . 
16.	Desse modo, Mário Jorge Silva Carneiro e a Batalha Construções Ltda. devem ter suas contas julgadas irregulares, ser condenados solidariamente ao pagamento do valor de R$ 61.718,93 (valor histórico) e multados.
17.	Quanto à dosimetria da pena, segundo dispõe o art. 22, § 2º, da Lei de Introdução às Normas do Direito Brasileiro, na aplicação de sanções, serão consideradas a natureza e a gravidade da infração cometida, os danos que dela provierem para a Administração Pública, as circunstâncias agravantes ou atenuantes e os antecedentes do agente. 
18.	No tocante a Mário Carneiro, observa-se que ele também figura nos registros do Cadirreg (sistema deste Tribunal para cadastro de contas julgadas irregulares) , tendo sido condenado por esta Corte por meio do Acórdão 10787/2016-TCU-Segunda Câmara. Ademais, o responsável, além de citado neste feito, foi chamado em audiência pelo não cumprimento do prazo originalmente estipulado para prestação de contas. Assim, considerando os agravantes aqui considerados, fixo o montante da multa em R$ 15.000,00, em consonância com os parâmetros estabelecidos nos arts. 267 e 268, inciso II, do Regimento Interno do TCU. 
19.	No que tange à empresa Batalha Construções Ltda., como não foram identificados outros processos em que tenha sofrido condenação no âmbito do TCU, e em face das questões evidenciadas neste feito, sua sanção deverá ser inferior à aplicada ao ex-prefeito. Portanto, fixo o valor de R$ 10.000,00, próximo a 10% da quantia atualizada do débito.
	Ante o exposto, voto por que seja adotada a minuta de acórdão que submeto à apreciação deste Colegiado.
TCU, Sala das Sessões Ministro Luciano Brandão Alves de Souza, em 28 de julho de 2020.
ANA ARRAES 
Relatora